【裁判字號】    98,上訴,3084
【裁判日期】    981103
【裁判案由】    恐嚇等
【裁判全文】
臺灣高等法院刑事判決                98年度上訴字第3084號
上  訴  人  臺灣板橋地方法院檢察署檢察官
上  訴  人
即  被  告  乙○○
選任辯護人  黃銀河律師
被      告  丁○○
                      弄10號
            甲○○
                    （現另案於臺灣桃園看守所羈押中）
上列上訴人因被告恐嚇等案件，不服臺灣板橋地方法院97年度訴
字第5384號，中華民國98年4月17日第一審判決（起訴案號：臺
灣板橋地方法院檢察署97年度偵字第30502號），提起上訴，本
院判決如下：
    主  文
原判決關於乙○○妨害自由部分撤銷。
乙○○共同以非法之方法剝奪人之行動自由，處有期徒刑伍月，
如易科罰金，以新臺幣壹仟元折算壹日。
其他上訴駁回。
    事  實
一、丁○○、甲○○（均經原審判處有期徒刑6月確定）與真實
    姓名年籍不詳綽號分別為「阿屎」及「小胖」之成年男子等
    人透過丙○○介紹，集資以新臺幣（下同）31萬元之代價向
    綽號「小維」之毒販購買第三級毒品愷他命1公斤。雙方在
    臺北縣板橋市萬板橋某處水門邊交易後，丁○○發現所購得
    之愷他命乃由砂糖混充，現金已遭「小維」詐走，丁○○聯
    絡甲○○，並與「阿屎」及「小胖」等人為取回價款，共同
    基於妨害自由之犯意聯絡，於民國97年10月23日下午8時10
    分許，由丁○○在臺北縣板橋市○○路與漢生東路路口全國
    電子前，以需丙○○幫忙聯絡藥頭「小維」出面處理為由，
    誘使丙○○上車，丁○○等人在車上對丙○○表示需就上開
    交易負責，否則不讓丙○○離開等語，致丙○○心生畏懼，
    而以此非法方法剝奪丙○○之行動自由，丙○○雖請求讓其
    下車，丁○○等人均置之不理，先將丙○○帶至臺北縣板橋
    市○○路○段之「麥當勞」速食店前，與有犯意聯絡之甲○○會合，「阿屎」、「小胖」二人則下車後駕另一部自小客
    車隨行，丁○○、甲○○與丙○○搭乘，由真實姓名不詳綽
    號「阿生」之成年男子所駕駛之自用小客車，於同日下午11
    時許經新海橋、新莊市○○路前往臺北縣鶯歌市，共同將丙○○帶至臺北縣鶯歌市某處中古家具廠內（起訴書誤載為桃
    園市某電影院旁工廠），由丁○○、甲○○等人連同有犯意
    聯絡在場之數十位真實姓名年籍不詳之成年男子在該家具廠
    內看守丙○○。期間丁○○要求丙○○負責賠償被詐走之31
    萬元，否則不准離開，丁○○並於車行至桃園市途中，對丙○○恫稱：「到時你怎麼死都不知道」、「如果你是男的話
    ，就要讓你斷手斷腳，然後拖到山上埋掉」、「最好不要拖
    到明天，否則就要以20萬的代價賣去賣淫」等語，致其心生
    畏懼，以此非法之方式剝奪丙○○之行動自由，丙○○僅得
    聯絡其男友張智繹籌款換人。幾經丙○○聯繫，丁○○等人
    與丙○○之男友張智繹約定於97年10月24日凌晨某時，在桃
    園縣桃園市○○路5號之萊爾富便利超商前交付賠償金，同
    時張智繹與友人葉進良已將上情報警。丁○○認可取得賠償
    即將丙○○帶至桃園市○○路上「愷悅ＫＴＶ」（桃園火車
    站前）內，由在場有犯意聯絡之乙○○等人共同看守丙○○
    以等待交款；於同日上午3時25分許，張智繹與友人葉進良
    於報警後，配合警方安排，以鋁箔包飲料空瓶等充裝現金，
    置放在牛皮紙袋內，約丁○○等人在上址交付。丁○○、甲○○、乙○○及真實姓名不詳之另二名成年男子等人，即從
    上址「愷悅ＫＴＶ」內將丙○○帶至上址便利超商前，推由
    乙○○上前詢問葉進良「錢有沒有帶來？」，其餘人士則包
    圍在四周，葉進良即將偽裝成現金之牛皮紙袋，交予乙○○
    ，惟乙○○開啟時，發覺牛皮紙袋內非現金後，得知受騙，
    即出言：「幹」字，丁○○等人並欲追打葉進良、張智繹二
    人，隨即為埋伏員警上前制止，並當場逮獲丁○○、甲○○
    及乙○○等人，另二名同夥則趁隙逃逸，丙○○始獲得自由
    ，並循線查知上情。
二、案經臺北縣政府警察局海山分局移送臺灣板橋地方法院檢察
    署檢察官偵查起訴。
    理  由
壹、有罪部分（即妨害自由部分）：
一、證據能力部分：
  (一)證人丁○○、甲○○於警詢時之陳述，屬傳聞證據，被告乙○○、辯護人及檢察官明知，但於準備程序及審判期日中均
    表示無意見，且迄言詞辯論終結亦未聲明異議，本院審酌上
    開證據資料製作時之情況，尚無違法不當及證明力明顯過低
    之瑕疵，認為以之作為證據應屬適當，爰依刑事訴訟法第
    159條之5規定，認定前揭供述均有證據能力。
  (二)證人丙○○、葉進良、張智繹於偵查中具結後向檢察官所為
    之陳述，雖屬傳聞證據，惟業於原審經被告行交互詰問，且
    查無顯不可信之情況，依刑事訴訟法第159條之1第2項規定
    ，自有證據能力。
  (三)本院下列所引用卷內之文書證據及物證，並無證據證明係公
    務員違背法定程序所取得，檢察官、被告、辯護人等於本院
    亦均未主張排除下列文書證據及物證之證據能力，且迄本院
    言詞辯論終結前均未表示異議，本院審酌前揭文書證據及物
    證並非公務員違背法定程序所取得，亦無刑事訴訟法第159
    條之4顯有不可信之情況，故下列文書及物證應均有證據能
    力。
二、訊據上訴人即被告乙○○雖坦承於上揭時、地與共同被告丁○○、甲○○及被害人丙○○一起至便利商店前與葉進良、
    張智繹見面之事實，然矢口否認有何共同妨害自由情事，辯
    稱：伊當日在ＫＴＶ內與同事慶生，遇到丁○○等人，後來
    伊欲離開ＫＴＶ，正好丁○○、甲○○及被害人等人均要離
    開，伊即與該等人一起下樓離去，到了便利商店前，即有一
    名男子突然將一包東西交予伊，伊並不知係何物，伊即出言
    「幹」，並將東西丟掉，伊並不知該物係要交換被害人，伊
    在ＫＴＶ內見丁○○與被害人等人有說有笑，伊亦不知丁○○等人有妨害被害人自由之事云云。經查：
  (一)上揭丁○○、甲○○經由被害人丙○○介紹，向「小維」購
    入愷他命後，發覺購入之物係以砂糖冒充，遭詐取31萬元後
    ，引被害人出面解決，並要求賠償上揭損失款項及將被害人
    從板橋市帶至桃園等地及在上址萊爾富便利商店前遭警查獲
    等事實，業經證人即共同被告丁○○、甲○○於警詢時證述
    無訛（見偵查卷第10至19、25至30頁）。
  (二)另證人丙○○人於原審審理中就丁○○、甲○○等人妨害其
    自由之行為結證稱：我上車之後，他們就說「小維」賣給他
    們的愷他命是糖，然後他們硬是要我負責，當時我就說我要
    下車，但是他們不讓我走。我上車之後我就跟丁○○坐在後
    座，並打電話叫我男友張智繹過來，在電話中我跟張智繹說
    因為有事情，現在不能走，問他是否可以過來，當時男友跟
    我說好要過來，並將此事告訴丁○○，丁○○就對我說這裡
    不是他們的地方，所以他就叫駕駛開車到桃園，從麥當勞開
    到桃園之後那裡好像是一個工廠，那裡好像是賣中古家具的
    地方。他們說要到桃園的時候，我在車上一直哭要他們讓我
    走。到了桃園，陸續進來的人及丁○○、阿屎、小胖他們就
    一直叫我打電話籌錢，並對我罵一些很難聽的髒話，他們是
    叫我籌31萬給他們。他們當時一直在跟我男友講電話，我們
    在家具行待了2個多小時，這2個多小時他們不讓我走，但是
    可以上廁所。後來因為我男友打電話跟他們說要拿錢過來，
    他們才帶我離開家具行，帶我離開家具行的時候，丁○○他
    們只有一台車載我過去，這台車上就有丁○○、甲○○及原
    來開車的男子。後來我男友打電話說已經到了桃園火車站，
    然後他們就約在火車站旁邊的便利商店見面，從ＫＴＶ是由
    丁○○、甲○○、乙○○及另外二個我不認識的人跟我一起
    到便利商店等語，已就被告三人為求償購毒款，如何限制其
    自由之事實證述明確，且具體指明係被告丁○○於車行至桃
    園途中時，對其嚇稱：「到時你怎麼死都不知道」、「如果
    你是男的話，就要讓你斷手斷腳，然後拖到山上埋掉」、「
    最好不要推到明天，否則就要以20萬的代價賣去賣淫」等語
    （見原審卷第76至78頁），核與證人張智繹於原審審理中證
    稱：晚上7、8點的時候，當時丙○○第一通電話跟我說她出
    事了，當時她說人在文化路的麥當勞，叫我趕快過去，說她
    會怕。回撥電話的時候當時先接電話的人是一個男生接電話
    ，當時電話中我有跟他交談，那個男的電話中問我說這件事
    情要怎麼辦，然後他就說叫我也過去，並說留下一台車等我
    ，也說先把我女友帶到桃園。後來我就請他把電話給我女友
    聽，我女友電話中跟我說她很害怕叫我趕快過去，當時車子
    已經開往桃園的途中，我接完這個電話之後，我跟對方陸續
    以電話聯絡。他們在電話中對我說，只要錢拿過去他們保證
    我女友不會有事，他們說這些話的時候我會害怕，電話中我
    問他們是否有對我女友怎樣，他們說他們不是那麼骯髒的人
    ，但是如果我錢沒有拿過去的話，就不知道會怎麼樣了，類
    似這類的話等語相符（見原審卷第85頁），足見丙○○所證
    ，其在桃園市遭被告等人限制行動自由，並要求以電話籌錢
    賠償等節非虛，且丙○○籌款時之身心係在極度恐懼之狀態
    無訛。
  (三)丁○○、甲○○等人，自板橋市一路將被害人挾持至鶯歌市
    、桃園市各處，其間被害人之身體處所，已經三易其處，且
    自97年10月23日下午8時許至翌日上午3時25分為警查獲時止
    ，長達7個多小時，被害人如確係出於自願籌款返還，豈有
    需要數易其處，且在被害人變更處所時，其身邊均跟隨有丁○○、甲○○及多名不詳姓名之成年男子，是被害人身體變
    易處所及對外籌處款項之行為，顯然非在自願之狀態下，其
    上揭證詞，稱丁○○、甲○○等人在伊籌錢賠償前不讓伊離
    去等語，即符合上揭客觀事實，足堪信為真實。
  (四)又依證人葉進良於原審所證：97年10月23日當天晚上，張智
    繹去找伊朋友，當時伊剛好在朋友處，聽張智繹說其女友被
    綁，伊即建議他報警，報警後，警員叫渠等約對方出來，伊
    跟對方約在桃園火車站見面，對方改約在火車站隔壁的萊爾
    富便利商店見面，渠等事先將鋁箔包放在紙袋裡假裝是錢，
    當時對方有5、6個人（包含被害人），他們過來後，伊跟乙○○交談，乙○○對伊說「錢有拿來嗎」，伊回答有，然後
    就將牛皮紙袋交給乙○○，他打開後看到不是錢就罵髒話，
    並衝過來要抓我們，警察就圍過來等語（見原審卷第122頁
    反面），是被告乙○○雖係在桃園市「愷悅ＫＴＶ」始加入
    ，但其在張智繹交付款項前，即與丁○○、甲○○等人，帶
    同被害人到取款地點，又出面取款，收取由葉進良交付以鋁
    箔包裝，偽成現金袋之牛皮紙袋，並開啟之，在發現有詐後
    ，出聲罵一句：「幹」字，從客觀上，被告乙○○顯非不知
    情之人，其出言「幹」字，即屬表達對取得偽裝現金牛皮紙
    袋之不滿情緒，所辯其僅係欲離開ＫＴＶ去取車，亦不知為
    何葉進良要將牛皮紙袋交予伊及被害人自由遭限制云云，顯
    悖於上揭客觀之事實，委無足採。
  (五)綜上，本件事證已甚明確，被告乙○○犯行堪以認定。
三、按刑法第302條之剝奪行動自由罪，係以私行拘禁或以其他
    非法方法，剝奪人之行動自由為要件，其目的在保護「任意
    離去特定處所（空間）之行動自由」不受他人無故之侵害，
    本件共同被告丁○○等人，仗其人數之優勢，以言詞恐嚇被
    害人，禁止其離去，已有具體行為，使被害人之行動自由喪
    失。又剝奪他人行動自由所實施之非法方法，縱合於刑法第
    305條恐嚇危害安全之情形，仍應視為剝奪他人行動自由之
    部分行為，不應再論以該恐嚇危害安全罪；且刑法第302條
    之妨害自由罪，係妨害他人自由之概括規定，如以使人行無
    義務之事，或妨害人行使權利為目的，而其強暴、脅迫復已
    達於剝奪人行動自由之程度，即只成立本罪，不應再依同法
    第304條強制罪論處。被告乙○○於共同被告丁○○、甲○○妨害被害人行動自由之行為繼續中參與之，核被告乙○○
    所為，係犯刑法第302條第1項之剝奪他人行動自由罪。被告
    乙○○就上開剝奪他人行動自由之犯行，與丁○○、甲○○
    及在桃園市「愷悅ＫＴＶ」不知名之成年男子間，互有犯意
    之聯絡及行為之分擔，均為共同正犯。
四、原審因予論罪科刑，固非無見。惟查，被告乙○○係在桃園
    市「愷悅ＫＴＶ」之後始參與本件妨害自由犯行，其犯罪情
    節顯較同案被告丁○○、甲○○為輕，然原判決仍量處與同
    案被告丁○○、甲○○相同之6個月有期徒刑，尚有未洽。
    被告乙○○仍執陳詞否認犯罪，提起上訴，雖無理由，然原
    判決此部分既有上開可議，仍屬無可維持，自應由本院將原
    判決此部分撤銷改判。爰審酌被告乙○○明知被害人丙○○
    係受共同被告丁○○、甲○○妨害自由之人，竟仍參與其事
    ，與丁○○、甲○○等人共同向張智繹、葉進良索款，所為
    非是，其於犯罪後仍設詞狡飾犯行，態度不佳，惟其所參與
    之犯罪情節較丁○○、甲○○二人為輕等一切情狀，量處如
    主文第二項所示之刑，並諭知易科罰金之折算標準示懲。
五、被告乙○○之辯護人雖聲請傳喚證人丁○○、丙○○、葉進
    良三人到庭作證，然證人丙○○、葉進良二人已於原審到庭
    結證明確，本院認無再予傳喚之必要；又被告乙○○上揭犯
    行，事證明確，本院亦認無傳喚丁○○作證之必要，附此敘
    明。
貳、無罪部分：
一、公訴意旨另略以：被告丁○○與真實姓名年籍不詳綽號分別
    為「阿屎」及「小胖」之成年男子等三人透過被害人丙○○
    介紹，集資以31萬元之代價向綽號「小維」之毒販購買第三
    級毒品愷他命1公斤。雙方交易後，被告丁○○發現所購得
    之毒品乃由砂糖混充，遂與「阿屎」及「小胖」等二人共同
    基於妨害自由、恐嚇取財之犯意，於97年10月23日晚上8 時
    10分許，在臺北縣板橋市○○路與漢生東路路口，以需被害
    人幫忙聯絡藥頭「小維」出面處理為由，誘騙其至某車牌號
    碼不詳之自用小客車內，先將被害人帶至臺北縣板橋市○○
    路○段之「麥當勞」餐廳前，與有犯意聯絡之被告甲○○會
    合。「阿屎」、「小胖」二人，則下車後駕另一部自小客車
    隨行。被告甲○○則駕駛原先之自小客車經新海橋、新莊市
    ○○路前往桃園市，將被害人帶至桃園市某電影院旁工廠，
    由被告丁○○等人連同有犯意聯絡之被告乙○○及數十位真
    實姓名年籍不詳之成年男子在該工廠內看守，以此方式剝奪
    其行動自由，期間眾人並要求丙○○支付31萬元，且向其恫
    稱「到時你怎麼死都不知道」、「如果你是男的話，就要讓
    你斷手斷腳，然後拖到山上埋掉」、「最好不要拖到明天，
    否則就要以20萬的代價賣去賣淫」等語，致其心生畏懼。後
    被告丁○○等人與丙○○之男友張智繹談妥於97年10月24日
    凌晨某時，在桃園縣桃園市○○路5號之便利超商前交付贖
    款。嗣於同日凌晨3時25分許，張智繹與友人葉進良於報警
    後，並由警方暗中監視。葉進良、張智繹二人即以鋁箔包飲
    料空瓶等充裝現金，置放在牛皮紙袋內，在上址交付上揭牛
    皮紙袋予被告丁○○等人。被告丁○○等人即推由被告乙○○上前詢問葉進良「錢有沒有帶來？」，其餘人士則包圍葉
    進良二人。被告乙○○發覺牛皮紙袋內非現金後，出言「幹
    」字，被告丁○○等人即欲追打葉進良、張智繹二人，而為
    埋伏員警當場逮獲被告丁○○、甲○○及乙○○等三人，另
    二名同夥則趁隙逃逸，因認被告等三人均另涉犯刑法第346
    條第1項、第3項之恐嚇取財罪未遂罪嫌云云。
二、按犯罪事實應依證據認定之，無證據不得認定犯罪事實；不
    能證明被告犯罪者，應諭知無罪之判決，刑事訴訟法第154
    條第2項及第301條第1項分別定有明文；又刑法第346條第1
    項之恐嚇罪，係以意圖為自己或第三人不法所有為構成要件
    之一，若僅以恐嚇方法使人交付財物，而並無不法所有之意
    圖者，縱令其行為或可觸犯他項罪名，要無由成立本條之恐
    嚇罪，此有最高法院24年上字第3666號判例足資參照。
三、公訴人認為被告丁○○等三人有上揭犯行，無非係以被害人
    丙○○、證人葉進良、張智繹等人於警詢或偵查中之證詞，
    為其主要論據，訊據被告丁○○等三人均堅詞否認有恐嚇取
    財未遂之犯行。經查，被告丁○○等人雖有上揭妨害自由之
    犯行，惟其等之動機，係因被告丁○○等人，透過被害人介
    紹，集資31萬元向綽號「小維」之毒販，購買第三級毒品愷
    他命1公斤，經雙方在臺北縣板橋市萬板橋某處水門邊交易
    後，被告丁○○發現所購得之愷他命乃由砂糖混充，現金已
    遭「小維」詐走等節，為被告等人陳明在卷，亦經被害人、
    證人張智繹、葉進良等人於屢次證述中分別證述明確，堪以
    認定。故被告丁○○等人要求被害人交付之31萬元款項，在
    主觀上既係認為被害人仲介上揭毒品交易，渠等遭詐後，所
    應負之責任，索取31萬元之數額，亦為被告等人遭詐取之金
    額，被告等人縱於上揭妨害自由之犯行中，有要求被害人籌
    款之事實，惟此一行為係為圖取回遭詐之款項，欠缺主觀上
    不法所有之意圖已明，即與刑法恐嚇取財之犯罪構成要件不
    合，此外，復查無其他積極證據可資證明被告有何公訴人所
    指恐嚇取財之犯行，依上開項說明，不能證明被告三人犯罪
    ，自應為無罪判決之諭知。
四、原審以不能證明被告犯罪，而為無罪判決之諭知，尚無不合
    。檢察官上訴意旨以：(一)被害人丙○○並非與被告丁○○、
    甲○○交易毒品之對象，亦非收取款項之人，被告等人要求
    被害人還款難謂無不法所有意圖；(二)縱認被告三人無不法所
    有意圖，然渠等以強暴、脅迫之方式要求被害人取款之行為
    ，亦包含在刑法第302條妨害自由之罪質內，原審應不另為
    無罪之諭知云云。經查：
  (一)被告丁○○、甲○○係透過被害人丙○○之介紹向綽號「小
    維」之毒販購買第三級毒品愷他命1公斤，嗣後發現所取得
    之毒品為砂糖混充，已如前述，而交易當時，丁○○係將金
    錢交給丙○○，再由「小維」交付毒品，亦據被告丁○○供
    述甚詳（見本院卷第79頁），因被告丁○○、甲○○並不知
    綽號「小維」者之真實姓名及連絡方式，故渠等於發現受騙
    後，要求丙○○代償受騙金額，難認渠等主觀上有何不法所
    有之意圖。
  (二)查刑法第302條妨害自由罪之罪質雖可包含同法第304條強制
    罪或第305條恐嚇危害安全罪，惟本件檢察官起訴意旨除認
    被告三人所為係犯刑法第302條之妨害自由罪外，尚認應另
    外成立刑法第346條第1項、第3項之恐嚇取財未遂罪，與上
    開刑法第302條之妨害自由罪間本屬不同構成要件之行為，
    起訴書亦認該被告等所犯二罪應予分論併罰，是原決就被告
    三人被訴恐嚇取財未遂罪部分，另為無罪之諭知，亦無不當
    。檢察官論告時雖稱被告等另犯刑法第305條罪嫌，惟依卷
    內證據，尚難憑採，從而檢察官上訴，核無理由，應予駁回
    。
據上論斷，應依刑事訴訟法第368條、第369條第1項前段、第364
條、第299條第1項前段，刑法第28條、第302條第1項、第41條第
1項前段，刑法施行法第1條之1，判決如主文。
本案經檢察官呂光華到庭執行職務。
中    華    民    國    98    年    11    月     3    日
                  刑事第二十一庭審判長法  官  蔡聰明
                                      法  官  楊力進
                                      法  官  許永煌
以上正本證明與原本無異。
妨害自由部分檢察官及被告乙○○，如不服本判決，應於收受送
達後十日內向本院提出上訴書狀，其未敘述上訴之理由者並得於
提起上訴後十日內向本院補提理由書（均須按他造當事人之人數
附繕本）「切勿逕送上級法院」。
恐嚇取財部分均不得上訴。
                                      書記官  江采廷
中    華    民    國    98    年    11    月    3     日
附錄：本案論罪科刑法條全文
中華民國刑法第302條
（剝奪他人行動自由罪）
私行拘禁或以其他非法方法，剝奪人之行動自由者，處5 年以下
有期徒刑、拘役或3 百元以下罰金。
因而致人於死者，處無期徒刑或7 年以上有期徒刑，致重傷者，
處3 年以上10年以下有期徒刑。
第 1 項之未遂犯罰之。


司法院資訊處製作；財團法人民間司法改革基金會備份。
